臺灣高等法院臺中分院民事判決　九十年度上字第一○號
　　　上　訴　人　申○○即曾.
　　　複　代理人　甲○○
　　　　　　　　　送達代收人　.
　　　　　　　　　亥○○
　　　　　　　　　未○○
　　　　　　　　　寅○○
　　　　　　　　　玄○○
　　　　　　　　　宙○○
　　　　　　　　　庚　○
　　　　　　　　　午○○
　　　　　　　　　地○○
　　　訴訟代理人　子○○
　　　被上訴人　　壬○○
右當事人間分割共有物等事件，上訴人對於中華民國八十九年十一月六日臺灣彰化地
方法院八十四年訴字第九三三號第一審判決提起上訴，本院判決如左：
      主      文
原判決關於主文第二項所示土地分割方法及訴訟費用（除確定部分外）之判決均廢棄
。
右廢棄部分，兩造共有坐落彰化縣伸港鄉○○○段第一○九九地號、地目建，面積零
點貳柒柒玖公頃土地，其分割方法為如附圖所示(一)編號１面積○．○七六二公頃土地
分歸上訴人亥○○、未○○、寅○○、宇○○、天○○取得，按上訴人亥○○、未○
○、寅○○應有部分各四分之一，上訴人宇○○、天○○應有部分各八分之一比例保
持共有；編號２面積○．○五○○公頃土地分歸上訴人申○○、癸○○、丑○○及戌
○○取得公同共有；編號３面積○．○二○五公頃土地分歸上訴人午○○取得；編號
４面積○．○一九三公頃土地分歸上訴人庚○取得；編號５面積○．○一七三公頃土
地分歸被上訴人壬○○取得；編號６面積○．○一五四公頃土地分歸上訴人玄○○、
宙○○按應有部分各二分之一比例取得共有；編號７面積○．○一一六公頃土地分歸
上訴人申○○、癸○○、丑○○及戌○○取得公同共有；編號８面積○．○一九五公
頃土地分歸上訴人地○○、巳○○、辰○○、卯○○取得，按上訴人地○○應有部分
二分之一，巳○○、辰○○、卯○○應有部分各六分之一比例保持共有；編號９面積
○．○一六三公頃土地分歸被上訴人壬○○取得；編號１０面積○．○三一八公頃土地
為道路，分歸兩造按原先之應有部分比例保持共有。
兩造應給付補償費或應得補償金額各如附表二所示。
第一、二審訴訟費用由兩造依附表一所載應有部分比例負擔。
      事實及理由
一、
  (甲)按請求分割共有物之訴，其訴訟標的對於共同訴訟之各人必須合一確定，依民事
    訴訟法第五十六條第一項第一款之規定，共同訴訟人中一人之行為有利益於共同
    訴訟人者，其效力及於全體。本件第一審共同被告中，僅曾搴對於原審判決提起
    上訴，乃有利於其他共同上訴人之行為，其效力及於全體共同上訴人，爰將第一
    審就本院審理坐落彰化縣伸港鄉○○○段第一○九九地號土地其他共有人之共同
    被告併列為上訴人。
　(乙)上訴人曾搴於本院繫屬中，於九十三年二月十六日死亡，由其繼承人申○○、癸
　　○○、丑○○及戌○○聲明承受訴訟（見本院卷(三)一四四頁）；上訴人曾火南於
　　本院審理中，於九十一年三月十日死亡，由其繼承人宇○○、天○○聲明承受本
　　件訴訟（見本院卷(二)二一五頁），上訴人曾慶棠於本院審理中，於九十一年五月
　　四日死亡，由其繼承人巳○○、辰○○、卯○○、酉○○、黃○○聲明承受本件
　　訴訟（見本院卷(二)二二頁），均有戶籍謄本可憑，核無不合。
  (丙)又視同上訴人宇○○、天○○、亥○○、未○○、寅○○、玄○○、宙○○等經
    合法通知，均未於言詞辯論期日到場，核無民事訴訟法第三百八十六條所列各款
    情形，爰依被上訴人之聲請，由其一造辯論而為判決，合先敘明。
二、被上訴人起訴主張：坐落彰化縣伸港鄉○○○段第一○九九地號、地目建，面積
    零點貳柒柒玖公頃土地，係附表所示共有人所共有，各共有人應有部分為如附表
    二所示，另坐落彰化縣伸港鄉○○○段第一一○八地號、地目養、面積零點零玖
    玖肆公頃土地，係原審判決附表三所示共有人所共有，各共有人應有部分為如原
    審判決附表三所示，其中曾金鐘已於三十六年六月二日死亡，其應有部分由其繼
    承人乙○○○、丁○○、丙○○、戊○○、己○○公同共有，尚未辦理繼承登記
    ；又兩造就系爭二筆土地均未訂立不分割之特約，依物之使用目的亦不受不得分
    割之限制；兩造就上開共有系爭土地亦無法以協議之方法分割，爰起訴求為裁判
    分割之判決。原審判決命上訴人乙○○○、丁○○、丙○○、戊○○、己○○應
    就其被繼承人曾金鐘所遺坐落彰化縣伸港鄉○○○段第一一○八地號、地目養、
    面積零點零玖玖肆公頃土地應有部分四十八分之七辦理繼承登記，另兩造共有坐
    落彰化縣伸港鄉○○○段第一○九九地號、同所第一一○八地號土地分割如原審
    判決附圖方案(三)所示。因上訴人僅就系爭坐落彰化縣伸港鄉○○○段第一○九九
    地號分割方法提起上訴，同所第一一○八地號土地裁判分割未聲明不服，是以本
    院就該坐落彰化縣伸港鄉○○○段第一一○八地號土地部分不另贅述。
三、上訴人方面：
  (甲)上訴人申○○、癸○○、丑○○及戌○○以：依照原審分割方法，伊等所分得之
    土地未與現行道路相鄰，且未將彰化縣伸港鄉○○○段第一○九九地號內側分與
    伊等，顯失公平，又所分得之位置狹角狀，無法再另築建物，依上訴人不可歸責
    事由提分割方案，則共有人分得之土地較方正，其效用得提高；另公廳應無保留
    必要等語置辯。上訴聲明為；(一)原判決主文除第一、三外均廢棄；(二)右廢棄部分
    ，兩造共有坐落彰化縣伸港鄉○○○段第一○九九地號、地目建，面積零點貳柒
    柒玖公頃土地其分割方法為如彰化縣和美地政事務所九十二年一月二十日複丈成
    果圖所示（見本院(二)一三九頁）。
　(乙)上訴人庚○、午○○、地○○、巳○○、辰○○、卯○○、酉○○、黃○○、曾
　　火南、亥○○、未○○、寅○○、玄○○、宙○○則以：同意以彰化縣和美地政
　　事務所九十一年四月二十四日複丈成果圖所示分割方案；上訴人庚○、午○○、
　　地○○、巳○○、辰○○、卯○○、酉○○、黃○○另以：如未能採取該分割方
　　法之方案，則採取被上訴人所提出之彰化縣和美地政事務所九十二年四月三日複
　　丈成成果圖所示分割方案(一)；上訴聲明為；(一)原判決主文除第一、三外均廢棄；
　　(二)右廢棄部分，兩造共有坐落彰化縣伸港鄉○○○段第一○九九地號、地目建，
　　面積零點貳柒柒玖公頃土地其分割方法為如彰化縣和美地政事務所九十一年四月
　　二十四日複丈成果圖所示分割方法。
四、按各共有人得隨時請求分割共有物，其分割之方法不能協議決定者，法院得因任
    何共有人之聲請，命為以原物分配於各共有人，民法第八百二十三條第一項前段
    、第八百二十四條第二項第一款定有明文；被上訴人主張：系爭坐落彰化縣伸港
    鄉○○○段第一○九九地號、地目建，面積零點貳柒柒玖公頃土地（以下系爭土
    地），係兩造所共有，各共有人應有部分為如附表所示，兩造就系爭共有土地未
    訂立不分割之特約，依物之使用目的亦不受不得分割之限制；兩造就上開共有系
    爭土地亦無法以協議之方法分割等情，業據其提出土地登記簿謄本、地籍圖謄本
    及戶籍謄本、繼承系統表等為證，且為到場上訴人所不爭執，堪信屬實。故被上
    訴人訴請分割共有物，自無不合，應予准許。又上訴人曾火南部分已經由上訴人
    宇○○、天○○辦理繼承登記；其應有部分各一九二分之七，另上訴人曾慶棠部
    分已經由上訴人巳○○、辰○○、卯○○辦理繼承登記，其應有部分各七十二分
    之一，有土地登記簿謄本可憑（見本院卷(二)二二○至二二三頁）。
五、查法院就共有物為裁判分割時，應考慮公平、當事人聲明、應有部分比例與實際
    約是否相當、共有物之客觀情狀、共有物之性質、共有物之價格與經濟價值、共
    有准利益、各共有人主觀因素與使用現狀、各共有人之利害關係等因素，而為適
    當之分配。關於系爭土地之分割方法，依原審法院於八十五年一月九日會同彰化
    縣和美地政事務所測量員勘驗現場結果，暨卷附之勘驗筆錄、略圖及地籍圖所示
    ，經查：
    (一)系爭土地呈南北略長之不規則五邊形，東南及西邊各有一條略為南北向之聯外
      道路，西邊道路即曾家路，面臨曾家路為平房之三合院，三合院正廳屬於公廳
　　　，平房分屬訴外人辛○、子○○及上訴人申○○等之被繼承人曾搴所有，三合
　　　院後方又有訴外人子○○之磚造平房；另在系爭土地之北方由左至右依序為上
　　　訴人寅○○、原審被告曾火南、上訴人申○○、癸○○、丑○○及戌○○（以
　　　上四人為曾搴之繼承人）、上訴人午○○及庚○之二、三或四層鋼筋混凝土造
　　　樓房，均略呈東南向，樓房前有一單向西出口聯絡道路，就此兩造均主張保留
　　　該聯絡道路。另在該聯絡道路旁，散落有上訴人庚○、亥○○磚造平房（見彰
　　　化縣和美地政事務所八十五年一月九日複丈成果圖，原審卷九四頁）。
    (二)建築技術規則第二條第一項第三款規定；基地內私設通路長度大於二十公尺，
      其寬度不得小於五公尺，第三條之一第一項規定：私設通路單向出口長度超過
      三十五公尺者，應設置汽車迴車道。依前所述，兩造均主張保留樓房前聯絡道
      路，而被上訴人抗辯該道路長度至少在五十公尺以上，為上訴人所不爭執，足
      見屬實；是以系爭土地所保留之道路應設置汽車迴車道，俾以分得土地永續利
      用，而上訴人主張之分割方法無汽車迴車道之設置，況其補償價格有共高達八
　　　十五萬餘元（見華聲企業發展鑑定有限公司九十三年四月三十日鑑定報告書）
　　　，而上訴人曾搴前於本院繫屬中，亦不滿其補償多達四十餘萬元，且被上訴人
　　　所提出之分割方法，無論方案一或方案二，其補償共皆為三十萬餘元左右，而
　　　上訴人庚○、午○○、地○○、巳○○、辰○○、卯○○、酉○○、黃○○等
　　　陳明農村經濟非佳，收入不是良好，亦為被上訴人所不否認，則二相比較，被
　　　上訴人所主張分割方法，顯較為可取；上訴人主張之分割方法較無可採。
    (三)(1)原審被告曾火南及上訴人亥○○、未○○、寅○○表示願按原持分維持共有
      等語，嗣曾火南死亡後，上訴人宇○○、天○○亦無異議；而上訴人玄○○、
      宙○○亦表示願意按原持分維持共有，應尊重當事人意願。(2)系爭土地係建地
      ，分割後各筆土地坐落位置有所不同，為使其價值不致發生過大差異，均應使
      各筆分割後土地均面臨道路，於此前提下，如道路需占用面積較小，得當能使
      各共有人分得較大之土地，盡其地利。
    (四)上訴人固主張被上訴人所提出之分割方案，會拆掉彰化縣和美地政事務所八十
      五年一月九日複丈成果圖上編號十七、十八及三十之磚造平房，而上訴人之分
      割方案不會拆掉上開平房云云，然被上訴人以分割線對照現況圖，使用透明紙
      張描繪，結果兩造之分割方案拆除同樣建物（見本院卷一○二至一一一頁），
      亦為上訴人所不否認，可見兩造分割方案就此而言，並無軒輊。
    (五)基上，被上訴人所主張分割方法，既較為可取；再就其所主張之二分割方法，
      多數共有人分得位置相同，僅上訴人申○○、癸○○、丑○○、戌○○（原上
      訴人曾搴之繼承人）與上訴人巳○○、辰○○、卯○○、酉○○、黃○○及地
      ○○有影響，而上訴人巳○○、辰○○、卯○○、酉○○、黃○○及地○○表
      明如不能採取其分割方法，願意依第一方案分割，為此本院當尊重其意願，以
      附圖所示第一方案分割為適當、公允。
六、又法院裁判分割共有物，除應斟酌各共有人之利害關係及共有物之性質外，尚應
    斟酌共有物之價格、經濟效用以及全體共有人之利益等公平決之。倘共有人中有
    不能按其應有部分受分配，或所受分配之不動產，其價格不相當時，法院非不得
    命以金錢為補償，有最高法院五十七年台上字第二一一七號判例足參。本件系爭
    土地因共有人中有不能按其應有部分受分配，而價值有差異，經本院函請華聲企
    業發展鑑定有限公司鑑定屬實，有鑑定報告書附卷可考，兩造對鑑定結果亦不爭
    執，爰按附表二所示各共有人原應分得之價值，再以上開現值對照現分得之面積
    而算出同表所示各共有人現分得之價值，兩相比較即得同表應收入及應補出之各
    金額，並依同表補註所示之金額互為補償。
七、綜上所述，本件被上訴人請求分割系爭土地依法有據，原審採如其附圖之原物分
    配方案，固非無見，惟就共有人分得部分，價值不同並未補償，難謂適法，上訴
    人提起上訴，應認有理由，爰改判如主文所示。
八、本件兩造等之行為，按當時之訴訟程度，為伸張或防衛其權利所必要，爰命勝訴
    之原告負擔一部分訴訟費用。又本件判決之基礎已臻明確，兩造其於攻擊防禦方
    法，於判決結果不生影響，無庸一一論列；又本件訴訟標的價額經原審法院核定
    ，以被上訴人就該二筆土地之應有部分計算，以其公告現值一千九百元作為交易
    價格，認為被上訴人起訴利益為一百零四萬五千元，乃據以核定裁判費為一萬零
    四百五十二元，為兩造所不爭執，即上訴人提起上訴時亦以此計算，是以就本件
    系爭土地以被上訴人應有部分四十八分之七計算，其訴訟標的價額為七十七萬五
　　千五百五十六元，未逾一百五十萬元，不得上訴第三審法院，被上訴人嗣後主張
　　以鑑定價格為準云云，惟該價格只不過為補償基準而已，本院不予重新核定，均
　　併此敘明。
據上論結，本件上訴為有理由，應依民事訴訟法第四百六十三條、第四百五十條、三
百八十五條第一項前段、第七十九條、第八十五條第一項、第三項，判決如主文。
中　　　華　　　民　　　國　　九十三　　年　　　九　　　月　　二十二　　日
~B1民事第一庭審判長法　官　林陳松
~B2　　　　　　　　法　官　王重吉
~B3　　　　　　　　法　官　鄭金龍
右為正本係照原本作成。
不得上訴。
~B　　　　　　　　書記官　林桂鳳
中　　　華　　　民　　　國　　九十三　　年　　　九　　　月　　二十三　　日
　　　　　　　　　　　　　　　　　　　　　　　　　　　　　　　　　　　　Ｙ
附表一：
┌─────┬──────┬───────┐
│共有人姓名│ 地　　　號 │應有部分比例　│
├─────┼──────┼───────┤
│壬○○    │一○九九  　│   7/48   　　│
├─────┼──────┼───────┤
│宇○○　　│同　　　右　│　 7/192　 　 │
├─────┼──────┼───────┤
│天○○ 　 │同　　　右　│　 7/192　　　│
├─────┼──────┼───────┤
│亥○○ 　 │同　　　右　│　14/192　　　│
├─────┼──────┼───────┤
│未○○　　│同　　　右　│　14/192 　 　│
├─────┼──────┼───────┤
│寅○○ 　 │同　　　右　│　14/192 　　 │
├─────┼──────┼───────┤
│曾　搴 　 │同　　　右　│　12/48　　　 │
├─────┼──────┼───────┤
│玄○○ 　 │同　　　右　│　 1/48　　　 │
├─────┼──────┼───────┤
│宙○○ 　 │同　　　右　│　 2/48　　　 │
├─────┼──────┼───────┤
│庚　○ 　 │同　　　右　│　 1/12　　 　│
├─────┼──────┼───────┤
│午○○ 　 │同　　　右　│　 1/12　　 　│
├─────┼──────┼───────┤
│巳○○ 　 │同　　　右　│　 1/72　　 　│
├─────┼──────┼───────┤
│辰○○ 　 │同　　　右　│　 1/72　 　　│
├─────┼──────┼───────┤
│卯○○ 　 │同　　　右　│　 1/72　 　　│
├─────┼──────┼───────┤
│地○○ 　 │同　　　右　│　 1/24　 　　│
└─────┴──────┴───────┘
註：
  (1)曾搴部分應由上訴人申○○、癸○○、丑○○、戌○○繼承
  (2)曾火南部分已經由上訴人宇○○、天○○繼承；各一九二分之七
  (3)曾慶棠部分已經由上訴人巳○○、辰○○、卯○○繼承，各七十二分之一
